最  高  行  政  法  院  判  決
109年度年上字第80號
上  訴  人  柯萬成                                      
訴訟代理人  梁宵良  律師
被 上訴 人  教育部                                 
代  表  人  潘文忠              
上列當事人間公立學校教職員退休資遣撫卹條例事件，上訴人對
於中華民國109年4月13日臺北高等行政法院107年度年訴字第75
號判決，提起上訴，本院判決如下：
　　主  文
上訴駁回。
上訴審訴訟費用由上訴人負擔。
　　理  由
一、上訴人前經被上訴人依廢止前之學校教職員退休條例（下稱
    舊法）核定於民國107年6月30日前退休生效。嗣因公立學校
    教職員退休資遣撫卹條例（下稱新法）於106年8月9日經制
    定公布並訂自107年7月1日施行，被上訴人爰依新法第34條
    、第36條、第37條及第39條規定，以107年6月8日臺教人（
    四）字第1070079688號函及所附已退公立學校教職員退休所
    得重新審定通知書（人員序號24，下稱原處分），重新審定
    上訴人自107年7月1日起之每月退休所得。上訴人不服，提
    起訴願，遭決定駁回。上訴人仍不服，循序提起行政訴訟，
    並聲明原處分及訴願決定均撤銷。經臺北高等行政法院（下
    稱原審）以107年度年訴字第75號判決駁回，上訴人仍不服
    ，提起本件上訴。
二、上訴人起訴之主張及被上訴人於原審之答辯，均引用原判決
    所載。
三、原判決駁回上訴人之訴，其理由略謂：
　㈠司法院釋字第783號解釋（下稱釋字第783號解釋）已明敘新
    法第8條第2項規定無涉法律不溯及既往原則及工作權之保障
    ，亦未牴觸比例原則，與憲法保障人民財產權之意旨尚無違
    背。同條例第4條第6款、第39條第2項規定，與憲法保障生
    存權及教育工作者生活之意旨尚無違背。同條例第4條第4款
    、第5款、第19條第2款、第3款、第36條、第37條、第38條
    及第39條第1項規定，無涉法律不溯及既往原則，與信賴保
    護原則、比例原則尚無違背。上訴人所爭執之原處分破壞法
    秩序安定、信賴保護原則及禁止法律溯及既往等；與被上訴
    人單方面變更上訴人退休所得，違反雙方合意契約及中央法
    規標準法第18條規定云云，經核在釋字第783號解釋理由書
    中，均有予以審查並說明認定符合憲法意旨之理由，依憲法
    第78條規定暨司法院釋字第185號解釋，原審即應受拘束，
    而為裁判之基礎，自無就上訴人指摘再行論述之必要。因此
    ，上訴人復稱月退休金屬於法律保留事項，在現實生活中已
    完全具體實現；而優惠存款18%之利息，另經釋字第717號解
    釋在案者，月退休金證書屬繼續性法律關係，都是在新法規
    生效前確定終結者，即無足採。
　㈡上訴人指稱有違中央法規標準法第18條從新從輕原則者云云
    。然該條所稱處理程序，係指主管機關處理人民聲請許可案
    件之程序而言，並不包括行政救濟之程序在內。故主管機關
    受理人民聲請許可案件，其處理程序終結後，在行政救濟程
    序進行中法規有變更者，仍應適用實體從舊程序從新之原則
    處理。而本件年金改革之爭議，並非主管機關處理人民聲請
    許可案件，自與上開中央法規標準法第18條之規範無涉。綜
    上所述，上訴人所訴各節均非可採，原處分並無違誤，上訴
    人訴請判決如其聲明所示，為無理由，應予駁回等語。
四、上訴意旨略謂：
　㈠月退休金證書列有適用法規，依該法規足說明於新法公布後
    ，已經依舊法核定有案退休人員，與新法公布後再依新法核
    定之退休人員、新法公布後現職人員其所受新法規範之拘束
    效力，應有不同。新法施行後始依新法退休之人才是被上訴
    人規範的對象，上訴人非釋字第783號合憲解釋的對象，原
    判決顯然疏漏不同條件成就之退休人員受新法拘束效力不同
    之法律事實，而以新法施行後混淆新法施行前之裁判基礎，
    顯為判決理由不備。依舊法登載有案之月退休金證書，當事
    人既未觸犯該證書所明定禁止事項，退休案之拘束效力仍然
    存在，法院即應受該法規拘束而為裁判之基礎。按司法院釋
    字第717號解釋，新法修正施行前，退休公函登載之退休金
    核發基礎，屬法律保留事項，原處分以「所得替代率」限制
    法律保留事項，大法官未明確做出合憲的解釋，此以法律限
    制剝奪退撫舊制合法權利，顯有違憲法第23條規定意旨，屬
    違法之行政處分。對舊法核定之拘束效力等法制原則，被上
    訴人於原審未曾有任何答辯，原判決悖離此法制原則，適用
    法規顯然偏頗，而有判決不備理由及理由矛盾之違法。
　㈡上訴人聲請退休結算年資，即終止與國家公法上職務關係，
    月退休金百分比給付基準因確定終結，符合司法院釋字第71
    7號解釋，新法施行前退休公函登載之退休金核發基礎，屬
    人民合法之權利。原判決僅以未涉溯及既往與信賴保護原則
    的釋字第783號解釋做成裁決，顯然未顧及法規整體性與一
    致性，形成兩套標準，原判決顯然法規適用不當，而有判決
    理由矛盾之違法。
　㈢新法第40條規定為限制人民合法權利的法律，大法官沒有明
    確作出合憲之解釋，被上訴人擴大聯結不屬於新法之受規範
    對象，以法律限制退撫舊制的合法權利，有違憲法第23條規
    定意旨，屬違法行政處分，原判決以釋字第783號解釋作成
    裁判，以限制人民合法權利法律為依據，顯然違背法令。
五、本院判斷如下：
  ㈠憲法第78條規定：「司法院解釋憲法，並有統一解釋法律及
    命令之權。」第173條規定：「憲法之解釋，由司法院為之
    。」第171條第2項規定：「法律與憲法有無牴觸發生疑義時
    ，由司法院解釋之。」第79條第2項規定：「司法院設大法
    官若干人，掌理本憲法第78條規定事項……」是解釋法律牴觸
    憲法而宣告其為無效，乃專屬司法院大法官之職掌。司法院
    依上開規定所為之解釋，有拘束全國各機關及人民之效力，
    各機關處理有關事項，應依解釋意旨為之，違背解釋之判例
    ，當然失其效力，亦經司法院釋字第185號解釋宣示在案。
    上開解釋所稱之全國各機關，當然包含法院在內。次按法官
    依據法律獨立審判，憲法第80條定有明文，故依法公布施行
    之法律，法官應以其為審判之依據，不得認定法律為違憲而
    逕行拒絕適用；又該法律如經司法院作成解釋宣告未違憲，
    依前段之說明，法院亦自應受其拘束，於審理個案時，依解
    釋意旨為之；且於該解釋作成後，如無因憲法或相關法律有
    所修正，或相關社會情事已有重大變更，而有重行認定與判
    斷之必要，並聲請經司法院再作成變更或補充之解釋，應不
    許法院或其他任何人民或機關持歧異之見解不予遵守。
  ㈡經查，上訴人係公立學校退休教職員，於107年6月30日前經
    被上訴人核定退休生效。嗣被上訴人依107年7月1日施行之
    新法第34條、第36條、第37條、第39條規定，按上訴人退休
    總年資，以原處分重新審定其自107年7月1日起之每月退休
    所得，為原判決依法確定之事實。而依上訴人於原審起訴時
    ，所爭執者係據以作成原處分之新法是否違反禁止法律溯及
    既往、法安定性、信賴保護原則而有違憲之問題，就此，原
    審業論明：司法院作成釋字第783號解釋，認新法第8條第2
    項規定無涉法律不溯及既往原則及工作權之保障，亦未牴觸
    比例原則，與憲法保障人民財產權之意旨尚無違背。同條例
    第4條第6款、第39條第2項規定，與憲法保障生存權及教育
    工作者生活之意旨尚無違背。同條例第4條第4款、第5款、
    第19條第2款、第3款、第36條、第37條、第38條及第39條第
    1項規定，無涉法律不溯及既往原則，與信賴保護原則、比
    例原則尚無違背，依憲法第78條規定暨司法院釋字第185號
    解釋，原審即應受拘束，而為裁判之基礎等語甚詳。是原審
    以上訴人之訴無理由，予以駁回，於法並無不合。上訴意旨
    指摘上訴人非新法及釋字第783號解釋之適用對象，原判決
    以新法施行後混淆新法施行前之裁判基礎、僅以未涉溯及既
    往與信賴保護原則的釋字第783號解釋做成裁決，顯為判決
    理由不備及理由矛盾之違法，且被上訴人以法律限制退撫舊
    制的合法權利，有違憲法第23條規定意旨云云，核屬其主觀
    見解，尚非可採。
  ㈢綜上所述，原判決並無上訴人所指違背法令之情形，上訴意
    旨，指摘原判決違背法令，求予廢棄，為無理由，應予駁回
    。　
六、據上論結，本件上訴為無理由。依行政訴訟法第255條第1項
    、第98條第1項前段，判決如主文。
中　　華　　民　　國　　111 　年　　4 　　月　　28　　日
                    最高行政法院第二庭
                        審判長法官  帥　嘉　寶　
                              法官　鄭　小　康
                              法官　林　玫　君
                              法官　洪　慕　芳
                              法官　李　玉　卿

以  上  正  本  證  明  與  原  本  無  異
中　　華　　民　　國　　111 　年　　4 　　月　　28　　日
　　　　　　　　　　　　　　　書記官　高　玉　潔